【裁判字號】    94,上易,2220
【裁判日期】    950222
【裁判案由】    詐欺
【裁判全文】
臺灣高等法院刑事判決                94年度上易字第2220號
上  訴  人
即 自訴 人  甲○○
自訴代理人  張家琦律師
            林鳳秋律師
被      告  丙○○
選任辯護人  張家聲律師
上列上訴人因自訴被告詐欺案件，不服臺灣台北地方法院94年度
自字第106號，中華民國94年11月23日第一審判決，提起上訴，
本院判決如下：
    主  文
上訴駁回。
    理  由
一、自訴意旨略以：被告丙○○為陽昇牙醫診所之負責醫師，自
    訴人甲○○亦為牙醫，於民國（下同）94年2月間，被告藉
    口邀自訴人至其診所討論有關牙科器材相關事宜之際，主動
    聲稱「其診所營運狀況甚佳，業經具有財團背景之牙醫院所
    評估，出價新臺幣（下同）630萬元向其購買診所經營權與
    所有權，但其不願將診所交由具財團背景之院所接手，要以
    較低價錢予自訴人承接」，並在與自訴人討論時，頻作接到
    其所稱院所來電催促其快決定電話之不實手段欺騙及取信自
    訴人，致自訴人陷於錯誤，以為被告真心讓渡具價值600萬
    元左右診所之意，而於同年3月30日與被告簽訂合約，而交
    付總價共550萬元之支票6張（支票號碼分別為AA0000000、
    AA0000000、AA0000000、AA0000000、AA0000000、AA000000
    0）予被告，並於94年4月1日即依約於戶頭中準備300萬元。
    詎被告此後即對於自訴人就合約中明文約定為附件之矯正、
    植牙病患名單，一直未見提出，又對自訴人詢問診所相關受
    僱醫師執業情形以各種理由未予明確告知，甚至連合約中相
    關醫師姓名及與醫師間的合約內容、房屋租約內容亦不提供
    予自訴人清楚知悉。自訴人因此有上當受騙之感，乃於同年
    4月4日臨時將帳戶內之金額轉出，使被告軋入提示時遭退票
    ，並於同月7日去函被告，請其於同月8日下午3時出面說明
    處理雙方有關牙醫診所經營權與所有權買賣轉讓之相關事宜
    ，然屆時未見被告到場證明，當日所請委託律師事務所人員
    去電被告之手機及診所，亦均找不到被告，未有任何答覆。
    嗣被告遲至4日後，於同月12日始委由律師來函提出病患名
    冊，並佯稱有給自訴人過目過，然對照被告於同年4月8日下
    午百般迴避自訴人之邀約不肯出面說明，甚至對去電留言不
    予任何回應，足見被告心虛之情。且設若被告所言為真曾有
    給自訴人過目過，又為何不儘早依合約附給自訴人名冊。甚
    至於同年4月6日發函自訴人，不實指稱自訴人安排1名親戚
    取得其機密資料時，仍不提供自訴人前述名冊和相關資料，
    在在證明被告早存有詐欺不法之意圖甚明。甚且，被告與自
    訴人簽約後，竟仍向外招募牙醫師至其診所應徵，顯無真意
    要將經營權與所有權讓渡於自訴人，且對診所之經營與實情
    刻意隱瞞自訴人。核被告之舉已該當刑法第339條詐欺罪責
    ，自訴人乃函知被告，撤銷先前所為之牙醫診所經營權與所
    有權買賣轉讓之意思表示，並請立即退還所交付支票6張；
    然被告不僅不予理會，更聲請法院發支付命令，並假扣押自
    訴人住屋，自訴人對此無法忍受，為此提起本件自訴，並提
    出買賣合約書、支票、存證信函、華泰商業銀行松德分行客
    戶對帳單等件為據。
二、本件被告丙○○經合法傳喚無正當理由而不到庭，爰不待其
    陳述，逕行判決。
三、按犯罪事實應依證據認定之，無證據不得推定其犯罪事實，
    又不能證明被告犯罪者，應諭知無罪之判決，刑事訴訟法第
    154條、第301條第1項分別定有明文。復按刑事訴訟法上所
    謂認定犯罪事實之證據，係指足以認定被告確有犯罪行為之
    積極證據而言，如未能發現相當證據或證據不足以證明，自
    不能以推測或擬制之方法，以為裁判基礎，最高法院29年上
    字第3105號、40年台上字第86號分別著有判例；又認定不利
    於被告之事實，須依積極證據，茍積極證據不足為不利被告
    之認定時，即應為有利於被告之認定，更不必有何有利之證
    據，最高法院30年上字第816號判例亦足參照。此外，刑法
    第339條第1項詐欺罪之成立，須行為人主觀上有為自己或第
    三人不法所有之意圖，客觀上復以詐術使人將本人或第三人
    之物交付為構成要件。而所謂以詐術使人交付，必須被詐欺
    人因其詐術陷於錯誤，若其所用方法，不能認為詐術，或不
    致使人陷於錯誤，即不構成該罪，最高法院46年台上字第26
    0號判例亦可資參佐。
三、本件自訴人認被告涉有詐欺罪嫌，係以被告趁其至陽昇牙醫
    診所討論牙科器材相關事宜之際，以該診所經具財團背景院
    所評估，出價630萬元購買診所經營權與所有權，並佯作接
    到院所來電催促其決定電話，致自訴人陷於錯誤，而於同年
    3月30日與被告簽訂合約，交付總價共550萬元之支票6張。
    惟訊據被告堅詞否認上情，辯稱：其因個人生涯規劃定於94
    年中赴美進修，乃於同年3月30日將陽昇牙醫診所經營權及
    設備所有權以550萬元出售自訴人，並約定價款分別於締約
    日支付訂金150萬元、清點庫存日支付頭款150萬元，其餘2
    50萬元，按每月1日支付50萬元分5次付清。而該診所之買賣
    契約既經兩造合意議定，自訴人於決議向被告購買前，勢已
    先就診所地理位置、可能經營收入及支出等詳為考量；況自
    訴人係執業近20年之牙醫師，自有相當之社會閱歷，豈有可
    能僅因交易相對人頻接電話表示友人提出高價搶購即受欺罔
    ，應先敘明。再者，締約時自訴人僅剩支票6紙，自訴人乃
    將訂金及頭款合為1期簽發面額3百萬元支票1張，但要求被
    告於94年4月1日後才將訂金、頭款支票軋入，俾其籌措款項
    ；嗣94年4月1日及2日自訴人派傅煥至陽昇牙醫診所準備交
    接經營權等相關事宜。詎同月3日（星期日）下午自訴人來
    電表示訂金、頭款支票票款尚未籌齊，希望被告與自訴人母
    親會晤讓其母親了解收購陽昇牙醫診所狀況，但經被告在94
    年4月4日約晤自訴人與其母親時，自訴人又以當日上午須進
    行手術，中午術後再訂下午面晤時間相應，俟中午被告再與
    上訴人商訂約晤時間時，自訴人又以其母親已下南部推託，
    被告乃認自訴人有失誠信而將價金支票軋入提示，然竟遭退
    票。經被告細思結果，認自訴人乃利用買賣為幌，騙取陽昇
    牙醫診所助理小姐訓練準則及被告設計之病患病歷格式等文
    件。且由自訴人94年4月7日、同月15日台北仁愛路24支郵局
    第234號、第257號存證信函內容觀之，自訴人向來均僅主張
    被告未將資料交付，從未主張被告向其詐稱第三人出高價購
    買陽昇牙醫診所，或故作頻頻接獲催促出賣診所電話等情，
    足徵本案自訴人所指訴之被告犯罪事實，僅係臨訟所為之不
    實攀誣；又其於94年4月7日以存證信函，邀被告於同月8日
    下午3時至林鳳秋律師事務所晤談，惟時間緊迫，被告接獲
    該信函時，根本無從排定時間赴約，況來函所詢事項兩造於
    議約時自訴人早已知悉，被告為求交付資料事實憑實佐證，
    始委請律師代為致達自訴人。再者，依被告94年4月6日台北
    信維郵局第1745號、同月12日台北光武郵局第956號、同月1
    9日台北光武郵局第988號、同年5月13日台北光武郵局第138
    號存證信函內容，對於自訴人所詢事項無不詳為覆答，且一
    再促請自訴人履約、交接避免損害發生，足見被告確無詐欺
    犯行。
五、經查，自訴人主張被告所用詐術，一為佯稱陽昇牙醫診所營
    運甚佳，有財團背景院所願出價630萬元，一為在洽討過程
    中佯裝接獲該院所電話催促其決定；惟均為被告所否認。
  (一)自訴人雖就前者，聲請傳喚證人傅煥、劉俊言、陳彥廷、黃
    彥欽，惟其於原法院準備程序及審理時業分別自承傅煥、劉
    俊言於自訴人指訴被告為上揭詐欺犯行時並未在場，僅自訴
    人曾將本件相關情事告知渠2人；而黃彥欽亦未有與被告直
    接接觸，是傅煥、劉俊言及黃彥欽3人顯無從就其親身見聞
    為何證述甚明；至自訴人雖主張證人陳彥廷曾就本件與被告
    接觸，惟為被告所否認；原法院復衡量自訴人自94年3月30
    簽訂合約書、同年5月25日提起本件自訴、至同年9月9日原
    法院行準備程序之時，已近半年，自訴人就本件訴訟程序復
    為主動提起者，其對證人之聲請、證物之調查，理應有所準
    備、計劃，是苟確有參與本件協商、洽談之人，焉有不於準
    備程序提出聲請，而僅於斯時聲請傳喚未曾在場之傅煥、劉
    俊言之理？況自訴人及其代理人於原法院審理時就證人陳彥
    廷與被告係在何時、地，就本件診所交易為如何之接觸等情
    ，仍未能詳予釋明；且就自訴人聲請調閱被告手機、診所電
    話之94年2、3、4月通聯紀錄一節，初不論調閱該通聯紀錄
    後再一一反查對話方之申請、使用人，所需耗費之時間及訴
    訟資源甚鉅；縱查得後，一一傳訊對話方，亦證明果無任何
    具財團背景之院所在上開期間與被告接洽，然僅憑並無院所
    與被告接洽之消極事實，在被告本即否認有何佯稱具財團背
    景院所擬出價購買診所、及接獲該院所電話之情狀下，實亦
    無以推認被告有向自訴人佯以接獲上述院所電話促其決定之
    情，應甚顯明，從而，原審認均無傳喚及調閱之必要，因而
    未予傳喚及調閱，核無不當，併予敘明。
  (二)合約書內所述應為附件之矯正、植牙病患名單，及受僱醫師
    、租約等合約內容，被告乃抗辯業已提出、或為自訴人所已
    知；然縱被告確未提出，核亦僅涉被告是否未依債之本旨履
    行債務，及自訴人得否據而撤銷買受診所之意思表示等民事
    糾紛，尚不得據此債信違反之客觀事態，即推定被告在簽訂
    契約時有不法所有之詐欺犯意。
  (三)自訴人於94年4月7日以存證信函要求被告應於同月8日下午3
    時赴自訴人代理人律師事務所洽談本件買賣轉讓相關事宜一
    節，乃自訴人僅憑一己之意，逕指定被告於隔日、至自訴人
    指定之處所，顯有未預留合理時間供被告安排行程、委任律
    師，使得於對等情狀下協商之虞，是被告縱未出席，亦難徒
    指為其心虛；況被告於4日後即同月12日，已委請律師函覆
    ，非對自訴人之請求全未置理。
  (四)就自訴人指訴被告於簽約後仍向外招募牙醫師云云，為被告
    否認，並於原法院審理時陳述：係因自訴人遣傅煥到診所時
    ，其不識傅煥，乃詢問其稱謂係醫師或小姐，而因傅煥係大
    陸人士，因而產生誤認等語明確。至自訴人雖欲傳喚證人傅
    煥證之，惟傅煥乃自訴人之配偶，有戶籍謄本在卷足稽，其
    證言是否可採，顯尚有疑；而自訴人就此復未能提出其他證
    據以實其說，尚無從遽信其指訴為實在。
  (五)自訴人提出之存證信函，經遍觀其內容亦全未敘及被告有何
    施用詐術，致自訴人陷於錯誤等情，從而，亦無從為被告不
    利之認定。而按檢察官就被告犯罪事實，應負舉證責任；又
    檢察官於審判期日所得為之訴訟行為，於自訴程序，由自訴
    人為之，刑事訴訟法第161條第1項、第329條分別定有明文
    ；自訴人等自應依前揭規定，就被告確犯詐欺罪，負舉證責
    任，倘自訴人所舉證據，不足證明被告確涉犯該罪，依前揭
    規定及最高法院判例意旨，即應為有利於被告之認定。此外
    ，並審酌契約自由應予尊重，乃現代社會維護經濟活動之一
    大原則，是果契約當事人客觀上均有相當知識能力，並基於
    對等地位充分討論後，其等簽訂之契約，原則上即應受到法
    律之保護，畢竟一個理性之人，會依據自己對於財產之看重
    程度，考量自身權益後行事。查本件自訴人與被告同為牙醫
    ，顯具有相當之知識能力，自訴人年紀更長被告近12年，理
    應更具一般社會經驗；另自訴人自承其係因有關牙科器材相
    關事宜，而至陽昇牙醫診所與被告討論，足認自訴人對牙科
    器材有一定認識，又其親至上揭診所，縱斯時目的未必基於
    買賣，然對該診所之內部設備，包含裝潢、及所擺設之牙科
    專業器材等價值，與外部環境，包含所處區城其住、商分布
    ，及可能之市場潛力等情，亦應有一定之觀察、了解。豈有
    僅憑被告告以有院所願出價630萬元，且致電被告催促決定
    ，即受騙而起意以總價550萬元買受之理？自訴人所陳與其
    應具之智識能力不相當，而與常理相違。再者，依卷內所附
    存證信函，被告實係一再以函表明自訴人應履約、交接，足
    見被告確有依約履行之意願；反係自訴人依其提出之客戶對
    帳單所示，就發票日94年3月30日、金額300萬元該張支票，
    於票據法第130條規定發票日後7日內之提示期限內，即將帳
    戶內之款項轉出，致上開支票因存款不足而遭退票；是
    本件自訴人是否於買受後反悔，為免依約履行，始提起自訴
    ？非無探究之餘地。綜上，尚查無何積極證據，足資認定被
    告有自訴人所指之詐欺犯行，被告犯罪為不能證明，原審依
    法為被告無罪之諭知，核無不合。
六、自訴人不服原審判決，提起上訴，其上訴意旨略以：被告在
    原審中自稱與其他醫生是合夥，如係合夥，被告未經其他合
    夥人之同意，擅自將診所之醫療設備、器具及經營權全部讓
    售予自訴人，且未將合夥之情告知自訴人，即具有詐欺之意
    圖云云，並聲請傳訊證人即該診所醫生乙○、丁○○以資證
    明。惟經該2位證人於本院到庭證述結果，證人均係受僱於
    被告，所獲報酬亦均由被告支付，且證人乙○亦證稱診所伊
    並未出資，也未分紅，純屬受僱等語，有筆錄在卷可稽，是
    上開證人均係受僱於被告而非合夥至明，被告在原審中固自
    稱與其他醫生是合夥等情，惟應係對所謂「合夥」之意不明
    所致，尚難據此而為其不利之認定。至自訴人尚請求傳訊證
    人陳彥廷、黃彥欽、劉俊言等醫生，以證明其與被告爭議時
    曾經上開證人協助處理，但事後協助處理爭議，並不能證明
    被告在讓售時即具有詐欺之意思。又自訴人請求向中央健保
    局函調陽昇牙醫診所之健保給付情形及該診所之所得資料、
    向國稅局調取被告乙○、丁○○及該診所之報稅情形，以及
    函詢臺北市牙醫師公會在牙醫診所中，一般聘僱牙醫是否有
    資金是由某位醫師出，然後由另一位醫師技術合作，而由技
    術合夥之醫師收取費用之慣例等等，均與本案無涉，本院認
    無調取或函詢之必要，是本件自訴人之上訴為無理由，應予
    駁回。
據上論斷，應依刑事訴訟法第368條、第371條，判決如主文。
中    華    民    國    95    年    2    月     22    日
                  刑事第二十庭審判長法  官  尤豐彥
                                    法  官  吳鴻章
                                    法  官  張明松
以上正本證明與原本無異。
不得上訴。
                                    書記官  廖逸柔
中    華    民    國    95    年    2     月    24    日


司法院資訊處製作；財團法人民間司法改革基金會備份。
